【裁判字號】    98,台上,1310
【裁判日期】    980312
【裁判案由】    強盜
【裁判全文】
最高法院刑事判決            九十八年度台上字第一三一０號
上  訴  人  甲○○
上列上訴人因強盜案件，不服台灣高等法院中華民國九十八年一
月二十一日第二審判決（九十七年度上訴字第五七０八號，起訴
案號：台灣板橋地方法院檢察署九十六年度偵字第二九五二三號
），提起上訴，本院判決如下：
    主  文
原判決撤銷，發回台灣高等法院。
    理  由
本件原判決維持第一審依行為時刑法連續犯、牽連犯之規定，從
一重論處上訴人甲○○共同連續意圖為自己不法之所有，攜帶兇
器，以脅迫至使不能抗拒，而取他人之物罪刑（累犯，處有期徒
刑八年二月，扣案之武士刀、鴨舌帽、口罩均沒收）之判決，駁
回上訴人就該部分在第二審之上訴（原判決就上訴人被訴竊盜，
經第一審判決不另為無罪諭知部分，亦駁回檢察官在第二審之上
訴）；固非無見。
惟查：（一）原判決認定上訴人與王靜德（業經原審法院另案判
處加重強盜罪刑確定）共同連續犯本件三次持刀強盜犯行，無非
以證人王靜德指證上訴人為本件犯行之共同正犯一事，與證人即
被害人曾浩瀚（原判決事實欄一(一)部分）、黃克強（原判決事實
欄一(二)部分）、陳青嵩（原判決事實欄一(三)部分）指述之歹徒身
形、頭髮特徵及上訴人之綽號確為「金毛」等情相符（見原判決
理由欄乙之一(三)至(五)）。然原判決理由欄乙之一(四)初說明：曾浩
瀚、黃克強、陳青嵩於警詢中均陳稱：該名逃逸之歹徒戴「黑色
」輕便型安全帽等語；嗣又謂：黃克強在第一審指證上訴人與戴
「銀黃色」安全帽之歹徒聲音好像有點像等語（見原判決正本第
六頁第二至四、八至十四行）。對於上訴人究係戴「黑色」或「
銀黃色」安全帽之歹徒？理由欄之說明，前後齟齬，有理由矛盾
之違誤。（二）本件三次強盜過程及現場，雖有店家之監視錄影
帶翻拍之照片可稽（見台灣板橋地方法院檢察署九十四年度偵字
第一九七九二號偵查卷影本第四二至五二頁），然檢察官偵查時
曾當庭播放各該監視錄影帶，其中僅第一次犯行之錄影帶（即被
害人曾浩瀚部分）得以播放，並據證人黃郁琳（王靜德之友人）
指認戴深色安全帽者為王靜德（見偵查卷第五０頁）；第一審復
勘驗該次強盜犯行之光碟，並由證人黃郁琳、黃克強、陳青嵩當
庭辨認，經黃郁琳先指認其中戴「黑色」安全帽者為王靜德後，
審判長即逕命黃克強、陳青嵩就上訴人是否為光碟中戴「銀黃色
」安全帽之人為辨認，黃克強供稱：「被告的眼神現在比較無神
，體型有點像，不是很確定是否為同一人」、陳青嵩則稱：兩名
歹徒「應該是沒戴安全帽」等語（見第一審卷第四八、五二、五
六頁）。綜上卷內調查證據之情形以觀，黃克強、陳青嵩於警詢
及第一審，對於歹徒有無戴安全帽、上訴人究係戴何顏色安全帽
之歹徒等項，所述並不一致，實情如何？仍有待釐清；又本件既
勘驗被害人曾浩瀚部分之光碟，但僅黃克強、陳青嵩到庭辨認，
原判決即依黃克強、陳青嵩之辨認結果，遽為不利上訴人之認定
，亦不無可議。上訴人及其辯護人於原審聲請勘驗該光碟並傳喚
曾浩瀚為辨認（見原審卷第三四、三五頁），事關上訴人是否為
光碟中兩名歹徒之一之認定，即於本件犯罪事實之認定有重要關
係，容有再予調查之必要。原判決未詳審細酌，率謂上開證據之
調查無必要（見原判決正本第一一頁倒數第十三行），併有調查
未盡及理由欠備之違背法令。（三）上訴人行為後，刑法第二條
關於法律變更適用新舊法原則之規定、第四十七條、第四十九條
關於累犯成立等規定之修正，已自民國九十五年七月一日施行（
以下依此為基準，分別稱為新、舊刑法）。新刑法第二條第一項
規定：「行為後法律有變更者，適用行為時之法律。但行為後之
法律有利於行為人者，適用最有利於行為人之法律」，改採「從
舊從輕」主義，係規範行為後法律變更所衍生新舊法比較適用之
準據法，以適用最有利於行為人之法律為原則。準此，法院裁判
時已在新刑法施行之後，如新舊條文之內容有所修正，除其修正
係無關乎刑罰之輕重或要件內容，而僅為純文字之修正，非該條
所指之法律有變更者，可毋庸依該規定為比較，而適用裁判時法
外，即應適用新刑法第二條第一項之規定予以比較。又新刑法第
四十七條、第四十九條關於累犯之規定，乃以出於故意再犯有期
徒刑以上之罪者為限，並增訂「因強制工作而免其刑之執行者，
於受強制工作處分之執行完畢或一部之執行而免除後，五年以內
故意再犯有期徒刑以上之罪者，以累犯論」之規定；且刪除「依
軍法受裁判者，不適用累犯」之規定，以求司法與軍法一致。新
刑法之累犯範圍既已有所減縮及擴張，當屬科刑規範事項之變更
，自應比較適用。本件依原判決事實欄一之記載，上訴人於九十
二年間因施用毒品案件，經國防部南部地方軍事法院判處有期徒
刑五月確定，於九十三年十二月七日執行完畢；上訴人於五年以
內之九十四年十一月十一日故意再犯本件持刀強盜之有期徒刑之
罪，若依舊刑法第四十九條規定，不應論以累犯；依新刑法則應
論以累犯，並加重其刑，自以適用舊刑法（即不論以累犯）對其
較為有利。原判決理由欄乙之三說明：上訴人有上開事實欄一所
載之執行紀錄，而於有期徒刑執行完畢五年以內故意再犯本件有
期徒刑以上之罪，不論依新、舊刑法均構成累犯，對其並無有利
或不利之情形，毋庸為新舊法之比較，逕適用新刑法第四十七條
第一項規定，論以累犯，並加重其刑等語（見原判決正本第九頁
），法律之適用有欠妥適。以上或為上訴意旨所指摘，或為本院
得依職權調查之事項，應認原判決有撤銷發回更審之原因。至於
原判決理由欄丙就上訴人不另諭知無罪部分，基於審判不可分之
原則，應併予發回。
據上論結，應依刑事訴訟法第三百九十七條、第四百零一條，判
決如主文。
中    華    民    國  九十八  年    三    月   十二   日
                      最高法院刑事第八庭
                          審判長法官  林  永  茂
                                法官  吳  昆  仁
                                法官  蘇  振  堂
                                法官  蕭  仰  歸
                                法官  林  立  華
      本件正本證明與原本無異
                                      書  記  官
中    華    民    國  九十八  年    三    月   十六   日
                                                      v


司法院資訊處製作；財團法人民間司法改革基金會備份。
